ACORDAO-COMPLETO-2357002

ACÓRDÃO 14582/2019 ATA 44/2019 - PRIMEIRA CÂMARA

Acórdão 14582/2019-TCU-Primeira Câmara
1. Processo nº TC Processo 032.856/2015-6. 
2. Grupo I - Classe II - Assunto: Tomada de Contas Especial. 
3. Interessados/Responsáveis:
3.1. Interessado: Ministério do Turismo (MTur) .
3.2. Responsável: Maria Ione Macedo Sobral (XXX.559.575-XX) .
4. Entidade: Município de Laranjeiras/SE.
5. Relator: Ministro-Substituto Weder de Oliveira.
6. Representante do Ministério Público: Subprocurador-Geral Lucas Rocha Furtado.
7. Unidade Técnica: Secretaria de Controle Externo de Tomada de Contas Especial (Secex-TCE) .
8. Representação legal: Evânio José de Moura Santos (2884/OAB-SE) e outros, representando Maria Ione Macedo Sobral. 
9. Acórdão:
VISTOS, relatados e discutidos estes autos de tomada de contas especial instaurada pelo Ministério do Turismo em razão da não aprovação da prestação de contas, por impugnação total das despesas, do convênio 296/2010, cujo objeto era apoiar a realização do projeto festivo intitulado "Micareme/2010".
ACORDAM os Ministros do Tribunal de Contas da União, reunidos em Sessão da Primeira Câmara, diante das razões expostas pelo relator, em:
9.1.  rejeitar as alegações de defesa apresentadas pela Sra. Maria Ione Macedo Sobral;
9.2. julgar irregulares as contas da Sra. Maria Ione Macedo Sobral, com fundamento nos artigos 1º, I, 16, III, alínea "c", 19, caput, e 23, III, "c", da Lei 8.443/1992, e condená-la ao pagamento da importância de R$ 80.000,00 (oitenta mil reais) , atualizada monetariamente e acrescida de juros de mora, calculados desde 9/8/2010, até a data do efetivo recolhimento, fixando-lhe o prazo de 15 (quinze dias) , a contar da notificação, para que comprove, perante o Tribunal, o recolhimento do débito ao Tesouro Nacional;
9.3. aplicar à Sra. Maria Ione Macedo Sobral a multa prevista no art. 57 da Lei 8.443/1992 c/c o art. 267 do RI/TCU, no valor de R$ 10.000,00 (dez mil reais) , fixando-lhe o prazo de 15 (quinze) dias, a contar da notificação, para que comprove, perante este Tribunal (art. 214, III, "a", do RI/TCU) , o recolhimento da dívida aos cofres do Tesouro Nacional, atualizada monetariamente desde a data do presente acórdão até a do efetivo recolhimento, se for paga após o vencimento, na forma da legislação em vigor;
9.4. autorizar, desde logo, nos termos do art. 28, II, da Lei 8.443/1992, a cobrança judicial das dívidas, caso não atendidas as notificações;
9.5. encaminhar cópia da deliberação ao procurador-chefe da Procuradoria da República em Sergipe, nos termos do § 3º do art. 16 da Lei 8.443/1992 c/c o § 7º do art. 209 do Regimento Interno do TCU, para adoção das medidas que entender cabíveis.

Tomada de contas especial instaurada em razão da não aprovação da prestação de contas, por impugnação total das despesas de convênio, que tinha por objeto incentivar o turismo, por meio do apoio à realização do projeto intitulado Micareme  2010.

Primeira Câmara

Município de Laranjeiras/SE.

3. Interessados/Responsáveis:
3.1. Interessado: Ministério do Turismo (MTur).
3.2. Responsável: Maria Ione Macedo Sobral (XXX.559.575-XX).

13.1. Ministros presentes: Walton Alencar Rodrigues (Presidente) e Benjamin Zymler.
13.2. Ministros-Substitutos convocados: Augusto Sherman Cavalcanti e Marcos Bemquerer Costa.
13.3. Ministro-Substituto presente: Weder de Oliveira (Relator).

ACORDAO-COMPLETO-2517789

Acórdão 2629/2021 - Plenário

ACORDAO-COMPLETO-2423922

Acórdão de Relação 8683/2020 - Primeira Câmara

Acórdão de Relação

ACORDAO-COMPLETO-2393071

Acórdão 3183/2020 - Primeira Câmara

ACORDAO-COMPLETO-2531058

Acórdão de Relação 839/2022 - Plenário

ACORDAO-COMPLETO-2520828

Acórdão 201/2022 - Plenário

WEDER DE OLIVEIRA

Tratam-se os autos de tomada de contas especial instaurada pelo Ministério do Turismo, em que foi responsabilizada a Sra. Maria Ione Macedo Sobral, ex-prefeita do Município de Laranjeiras/SE, em razão da não aprovação da prestação de contas, por impugnação total das despesas, do convênio 296/2010 (Siconv 733131) , que tinha por objeto "incentivar o turismo, por meio do apoio à realização do projeto intitulado Micareme - 2010", dos dias 7 a 9/5/2010.
Reproduzo, com ajustes, a instrução de mérito da Secretaria de Controle Externo de Tomada de Contas Especial (Secex-TCE) (peça 27) :
"HISTÓRICO 
2.	Para execução do objeto conveniado foram previstos R$ 104.999,00, sendo R$ 100.000,00 a serem transferidos pela concedente e R$ 4.999,00 correspondentes à contrapartida (peça 1, p. 47) , liberados mediante a Ordem Bancária 2010OB801551, de 10/11/2010 (peça 1, p. 62) . 
3.	O convênio vigeu inicialmente no período de 7/5/2010 a 20/12/2010, tendo sido prorrogado até 20/12/2010, por meio de três termos de apostilamento (peça 1, p. 169) . O prazo para prestação de contas expirou em 19/1/2011 (peça 1, p. 53) . 
4.	A Nota Técnica de Análise 950/2012 (peça 1, p. 68-73) , de 27/9/2012, registra, quanto à documentação obrigatória:
4.1.	não consta o Relatório de Cumprimento do Objeto;
4.2.	não consta o Relatório de Execução Físico-Financeira (o campo físico 'programado' encontra-se preenchido de acordo com o Plano de Trabalho Aprovado, e as despesas efetuadas em função das metas, etapas/fases programadas) ;
4.3.	não foi enviada fotografia, filmagem e/ou material de divulgação pós-evento (publicação em jornais, revistas ou reportagens televisivas) , que comprovem a efetiva realização do evento e a aplicação da logomarca do MTur;
4.4.	para shows musicais e apresentações artísticas e culturais: não foram apresentadas fotografias de cada show/apresentação, filmagem e/ou material de divulgação pós-evento (publicação em jornais, revistas ou reportagens televisivas) , que comprovem sua efetiva realização no evento proposto;
4.5.	não apresentou Declaração do Convenente atestando a realização do evento;
4.6.	não apresentou Declaração do Convenente atestando a exibição do vídeo institucional do MTur;
4.7.	não apresentou Declaração do Convenente atestando a gratuidade ou não do evento. Caso houvesse venda de ingressos, deveriam ser enviados os comprovantes dos valores arrecadados, bem como documentos comprobatórios da utilização dos referidos valores na consecução do objeto conveniado (conforme o que preconiza o relatório do Acórdão 96/2008-TCU-Plenário - Relatoria Ministro Benjamin Zymler) ;
4.8.	não apresentou Declaração de Autoridade Local (que não seja o Convenente) atestando a realização do evento;
4.9.	não apresentou Declaração do Convenente acerca da existência de patrocinadores para o evento. Caso houvesse patrocínio, o convenente deveria informar o nome dos patrocinadores, além do montante arrecadado e as despesas custeadas (conforme o que preconiza o Relatório de Fiscalização/TCU 832/2011, decorrente do Acórdão 2113/2011-TCU-Plenário - Relatoria Ministro Guilherme Palmeira) .
5.	O resultado da Análise Técnica da Prestação de Contas, relativo à Execução Física do objeto do convênio concluiu que não foram apresentados elementos suficientes que permitissem a emissão de parecer técnico conclusivo a respeito do cumprimento do objeto do convênio, sendo necessário diligenciamento junto ao Convenente.
6.	A Nota Técnica de Reanálise 1.283/2013 (peça 1, p. 77-83) , de 27/11/2013, registra: 
6.1.	 foram encaminhadas fotografias, entretanto, não foi possível comprovar apresentação de nenhuma das bandas que constam no Plano de Trabalho no evento conveniado. Imagens insuficientes para a comprovação das apresentações artísticas, posto que não trazem elementos pelos quais seja possível identificar a realização específica do evento objeto do convênio e, ainda, que este foi efetivamente executado no município proposto. Pelas imagens não foi possível observar nenhuma identificação ou mesmo características de cada banda ou localidade onde se possa vincular as bandas e o público na mesma imagem. Ausente filmagem;
6.2.	imagens insuficientes para a comprovação das apresentações artísticas, posto que não trazem elementos pelos quais seja possível identificar a realização específica do evento objeto do convênio e, ainda, que este foi efetivamente executado no município proposto; 
6.3.	encaminhado Relatório do Cumprimento do Objeto. Entretanto, foi apresentado de forma incorreta. As ações programadas devem ser as mesmas executadas;
6.4.	ausente a Declaração de Gratuidade. Tal assunto, já é visto perante a CGU, como de competência da área financeira quando, no Relatório de Auditoria 824/2013, aponta a 'gratuidade' como Ressalvas Financeiras;
6.5.	vídeo institucional. Encaminhada declaração, entretanto, deve conter como signatária a Prefeita e não a Secretária Municipal de Turismo.
6.6.	O resultado da Análise Técnica da Prestação de Contas, relativo à Execução Física do objeto do convênio concluiu que não foram apresentados elementos suficientes que permitam a emissão de parecer técnico conclusivo a respeito do cumprimento do objeto do convênio, sendo necessário diligenciamento junto ao Convenente.
7.	A Nota Técnica de Análise 632/2014 (peça 1, p. 87-93) , de 6/11/2014, assim registrou:
7.1.	foram realizadas as contratações das atrações artísticas (bandas musicais: Zé Frevança, Águia Dourada, Botafogo, Laranjeiras e Ninho dos Gaviões) por meio de inexigibilidade de licitação, entretanto verifica-se da documentação encaminhada que a empresa contratada Exatas Produções e Locações Ltda. apresentou apenas declarações de exclusividade para o dia e localidade do evento (peça 3) para fundamentar a fuga ao procedimento licitatório. Portanto, a contratação ocorreu em desacordo com a legislação (Lei 8.666/1993) e o entendimento firmado pelo Tribunal de Contas da União no Acórdão 96/2008-TCU-Plenário (Relatoria Ministro Benjamin Zymler) . 
7.2.	assim, de acordo com a própria legislação, para utilizar o instituto da inexigibilidade de licitação para realizar a contratação de profissionais do setor artístico, esta deverá ser feita diretamente com o artista ou então com seu empresário exclusivo, que deverá possuir contrato de exclusividade.
7.3.	foi verificado em consulta realizada ao Siafi (peça 1, p. 167 e peça 9, p. 165) e ao Siconv (aba 'Saldo Remanescente') , que houve uma devolução de recurso em 11/2/2011 no valor de R$ 24.293,01.
7.4.	este parecer opinou pela reprovação da prestação de contas, ensejando glosa integral das despesas do convênio decorrentes de irregularidade na execução física e financeira do CV 733131/2010.
8.	O Relatório de TCE 330/2015 (peça 1, p. 171-175) , de 23/6/2015, registra que o motivo para a instauração da presente tomada de contas especial foi a impugnação total das despesas, decorrente da irregularidade na execução física e financeira do convênio 296/2010 (Siconv 733131) , fato que se encontra demonstrado na documentação constante do processo e conforme verificado no processo e no despacho para instauração de TCE.
8.1.	O tomador de contas relata que, da análise dos documentos constantes do processo, da data de recebimento do repasse conforme ordem bancária e da assinatura do Termo de Convênio, verifica-se que a Senhora Maria Ione Macedo Sobral era a pessoa responsável pela gestão dos recursos federais recebidos por meio do convênio 296/2010 (Siconv 733131) e, no entanto, não tomou as medidas para que tais recursos fossem corretamente utilizados, sendo, portanto, a responsável pelo prejuízo de R$ 118.872,28, apurados e atualizados nesta tomada de contas especial. 
9.	O Controle Interno concluiu que não foram encaminhadas fotografias originais, datadas e em foco aberto ou filmagem, também em foco aberto, contendo os nomes do evento e da localidade, bem como a logomarca do MTur, de forma a verificar a correta execução dos seguintes itens: Shows; Iluminação; Palco; Sonorização; Projetor; Fechamento 12; e Banheiro químicos.
9.1.	Que faltara a seguinte documentação: Relatório de Cumprimento do Objeto preenchido de forma correta; Declaração de Gratuidade; e Declaração do convenente atestando a exibição do vídeo institucional do MTur assinada pelo prefeito.
10.	Concluída a tomada de contas especial no âmbito do MTur, a Secretaria Federal de Controle Interno, com fundamento no seu relatório de auditoria 1.791/2015 (peça 1, p. 189-192) , certificou a irregularidade das contas (peça 1, p. 193) e a autoridade ministerial competente tomou conhecimento dos fatos, na forma regulamentar, determinando o encaminhamento das presentes contas a este Tribunal (peça 1, p. 201) .	
11.	Na análise inicial, materializada na exordial de peça 4, realizada pela Secex/SE, verificou-se que não foram juntados aos presentes autos os documentos relativos às constatações apresentadas, nem pela CGU, nem pela convenente. Assim, fora realizada diligência junto à Secretaria Executiva do Ministério do Turismo (peças 6-7) requisitando cópia no formato digital, na extensão .pdf, de toda a documentação que compõe o Processo Original 72031.007674/2010-69, referente ao Convênio Mtur 296/2010 (Siconv 733131) . 
12.	Após atendimento da diligência, a Secex/SE realizou nova análise dos autos, que resultou na elaboração da instrução à peça 12, que concluiu pela ocorrência de danos ao erário e pela citação da Sra. Maria Ione Macedo Sobral (CPF XXX.559.575-XX) , prefeita municipal de Laranjeiras/SE (gestão 2009-2012) , em razão da impugnação total quanto aos recursos repassados ao Município de Laranjeiras/SE por força do Convênio MTur 296/2010. O Diretor da Secex/SE anuiu com essa conclusão (peça 13) .
13.	Posteriormente, foi promovida a citação da responsável, nos moldes adiante:
	Ofício
	Data do ofício
	Data de Recebimento do Ofício
	Fim do Prazo para defesa

	776/2018-TCU/SECEX-SE (peça 15) 
	15/9/2017
	3/10/2017 (vide AR de peça 66) 
	18/10/2017

14.	Após pedido de prorrogação de prazo (peça 17) , a responsável trouxe alegações de defesa acostadas às peças 19-20. Posteriormente, complementou essa defesa com a documentação de peças 25-26.  
15.	Faz-se mister relatar que, por conta de criação da Secex/TCE - unidade do Tribunal de Contas da União responsável pela instrução de tomada de contas especiais - instituída pela Resolução - TCU Nº 293, de 21 de março de 2018, o presente feito, até então sob a responsabilidade instrucional da Secretária Estadual de Controle Externo de Sergipe (Secex/SE) , foi transferido para a instrução na nova unidade técnica mencionada.
EXAME TÉCNICO
16.	O exame técnico tratará de analisar as alegações de defesa da responsável, e suas repercussões em relação as irregularidades aqui relatadas.
Contudo, considera-se pertinente, para entendimento da irregularidade atribuída aos responsáveis, colacionar adiante alguns trechos da instrução de peça 12, que dão um panorama da situação ocorrida:
42.	Em face da análise promovida na seção 'Exame Técnico', verificaram-se as seguintes irregularidades:
42.1.	contratação da empresa intermediária Exatas Produções e Locações Ltda. (CNPJ 10.831.817/0001-65) para atuar como representante das Bandas musicais: Zé Frevança, Águia Dourada, Botafogo, Laranjeiras e Ninho dos Gaviões, realizada por meio da inexigibilidade de licitação, sem que essa empresa fosse a representante exclusiva das citadas bandas, em descumprimento ao art. 25, inciso III, da Lei 8.666/1993, ao subitem 9.5.1.1 do Acórdão 96/2008-TCU-Plenário (Relatoria Ministro Benjamin Zymler, bem como o disposto no inciso I do art. 39 da Portaria Interministerial MPOG/MF/CGU 127/2008 e na Cláusula Terceira - Das Obrigações dos Partícipes, inciso II, alínea 'kk' do Convênio MTur 296/2010 (Siconv 733131) , que vedam a realização de despesas a título de taxa de administração, de gerência ou similar;
42.2.	 não foram encaminhadas fotografias originais, datadas e em foco aberto ou filmagens, também em foco aberto, contendo os nomes do evento e da localidade, bem como a logomarca do MTur, de forma a verificar a correta execução dos seguintes itens: Shows; Iluminação; Palco; Sonorização; Projetor; Fechamento 12; e Banheiro químicos, impossibilitando a comprovação da realização do evento;
42.3.  	não restou caracterizado o nexo de causalidade entre o valor pago à empresa Exata (que não é a representante exclusiva das bandas) e o efetivo recebimento por parte dessas bandas (nenhum recibo emitido pelas bandas foi apresentado) ; 
42.4.	 pagamento à empresa Exatas Produções e Locações Ltda. numa conta corrente que não era a específica do convênio. A conta específica do convênio é 29.335-0 (Agência 2346-9; Banco do Brasil) e a conta de onde saiu o dinheiro para pagar a empresa Exatas foi a 28.678-8, não restando caracterizado o nexo causal entre as verbas repassadas e o fim a que elas se destinavam;
42.5. 	a convenente promoveu a devolução do valor de R$ 24.293,01 em 11/2/2011.
43.	O exame dessas ocorrências permitiu, na forma dos arts. 10, § 1º, e 12, incisos I e II, da Lei 8.443/1992 c/c o art. 202, incisos I e II, do RI/TCU, definir que a responsabilidade recai sobre a senhora Maria Ione Macedo Sobral (CPF XXX.559.575-XX) , prefeita municipal de Laranjeiras/SE na gestão 2009-2012, pelo fato de esta ter sido a responsável pela aplicação dos recursos repassados à prefeitura de Laranjeiras/SE.
44.	O encaminhamento proposto é a citação da responsável para que comprove o nexo de causalidade (apresentando os recibos dos cachês, na forma alínea 'pp', inciso II, da Cláusula Terceira do termo do convênio) , bem como a não duplicidade de pagamentos.
 (...) 
Ocorrência: não comprovação da boa e regular aplicação dos recursos públicos transferidos por força do Convênio MTur 296/2010 (Siconv 733131) , firmado entre o MTur e a prefeitura municipal de Laranjeiras/SE, tendo por objeto o evento intitulado 'Micareme - 2010', considerando as seguintes irregularidades:
a)	contratação da empresa intermediária Exatas Produções e Locações Ltda. (CNPJ 10.831.817/0001-65) para atuar como representante das Bandas musicais: Zé Frevança, Águia Dourada, Botafogo, Laranjeiras e Ninho dos Gaviões, realizada por meio da inexigibilidade de licitação, sem que essa empresa fosse a representante exclusiva das citadas bandas, em descumprimento ao art. 25, inciso III, da Lei 8.666/1993, ao subitem 9.5.1.1 do Acórdão 96/2008-TCU-Plenário (Relatoria Ministro Benjamin Zymler) , bem como o disposto no inciso I do art. 39 da Portaria Interministerial MPOG/MF/CGU 127/2008 e na Cláusula Terceira - Das Obrigações dos Partícipes, inciso II, alínea 'kk' do Convênio MTur 296/2010 (Siconv 733131) , que vedam a realização de despesas a título de taxa de administração, de gerência ou similar;
b)	não foram encaminhadas fotografias originais, datadas e em foco aberto ou filmagens, também em foco aberto, contendo os nomes do evento e da localidade, bem como a logomarca do MTur, de forma a verificar a correta execução dos seguintes itens: Shows; Iluminação; Palco; Sonorização; Projetor; Fechamento 12; e Banheiro químicos, impossibilitando a comprovação da realização do evento;
c)	a falta de nexo de causalidade entre o valor pago à empresa Exata (que não é a representante exclusiva das bandas) e o efetivo recebimento por parte dessas bandas (nenhum recibo emitido pelas bandas foi apresentado) , considerando que não houve a apresentação dos recibos dos cachês, na forma da alínea 'pp', inciso II, da Cláusula Terceira do termo do convênio) , bem como a não duplicidade de pagamentos;   
d)  pagamento à empresa Exatas Produções e Locações Ltda. numa conta corrente que não era a específica do convênio. A conta específica do convênio era 29.335-0 (Agência 2346-9; Banco do Brasil) e a conta de onde saiu o dinheiro para pagar a empresa Exatas foi a 28.678-8, não restando caracterizado o nexo causal entre as verbas repassadas e o fim a que elas se destinavam.
Dispositivo legal infringido: art. 25, inciso III, da Lei 8.666/1993; arts. 39, inciso I, e 50 da Portaria Interministerial MPOG/MF/CGU 127/2008; item 9.5.1.1 do Acórdão 96/2008-TCU-Plenário (Relatoria Ministro Benjamin Zymler) e Termo do Convênio MTur 296/2010 (Siconv 733131) , Cláusula Terceira, inciso II, alíneas 'oo', 'kk' e 'pp'.
	Valor Histórico (R$) 
	Data da Ocorrência
	D/C

	100.000,00
	10/11/2010
	D

	24.293,01 
	11/2/2011
	C

Alegações de defesa apresentadas pela Sra. Maria Ione Macedo Sobral (peças 19-20 e 25-26)  
A defesa da Sra. Maria Ione Macedo Sobral foi composta dos seguintes documentos:
Ofício S/N contendo argumentos de defesa, de peça 19, p. 1-19;
Documentos comprobatórios do ofício mencionado acima (peça 19, p. 20-106, e peça 20) ;
Novos argumentos de defesa (peça 25, p. 1-36) ;
Documentos comprobatórios desses novos argumentos (peça 25, p. 37-134, e peça 26) .
Essa defesa teve o seguinte teor, para cada uma das irregularidades contidas no ofício citatório:
Irregularidade: contratação da empresa intermediária Exatas Produções e Locações Ltda. (CNPJ 10.831.817/0001-65) para atuar como representante das Bandas musicais: Zé Frevança, Águia Dourada, Botafogo, Laranjeiras e Ninho dos Gaviões, realizada por meio da inexigibilidade de licitação, sem que essa empresa fosse a representante exclusiva das citadas bandas, em descumprimento ao art. 25, inciso III, da Lei 8.666/1993, ao subitem 9.5.1.1 do Acórdão 96/2008-TCU-Plenário (Relatoria Ministro Benjamin Zymler) , bem como o disposto no inciso I do art. 39 da Portaria Interministerial MPOG/MF/CGU 127/2008 e na Cláusula Terceira - Das Obrigações dos Partícipes, inciso II, alínea 'kk' do Convênio MTur 296/2010 (Siconv 733131) , que vedam a realização de despesas a título de taxa de administração, de gerência ou similar.
Arrazoados de defesa: 
a.1)	O procedimento licitatório foi regular, tendo sido apresentados contratos de exclusividade registrados em cartório pela empresa intermediária de artistas.
O procedimento de inexigibilidade da licitação foi regular, obedecendo aos ditames legais, não havendo que se falar em glosa de valores envolvidos, pois por ocasião da celebração do convênio junto ao Ministério do Turismo, o Município apresentou a Carta de Exclusividade registrada em cartório, da empresa detentora Exata Produções e Locações Ltda. referente às Bandas Musicais: Zé Frevança, Águia Dourada, Botafogo, Laranjeiras e Ninhos dos Gaviões, conforme documentação juntada na Prestação de Contas.
A comprovação do instrumento contratual e/ou da carta de exclusividade assinados pelos seus representantes legais, reconhecida em cartório, declarando a quem interessar que: a empresa Exata Produções e Locações LTDA.; como intermediária e representante legal para a contratação destas bandas; assim como, a declaração assinada da representante legal da empresa Exata, intermediária e detentora do instrumento formal para a contratação e apresentação artísticas destas bandas no evento, conforme evidencia; consoante se observa do excerto acima transcrito, torna regular a contratação por inexigibilidade de licitação, da empresa Exata Produções e Locações LTDA.; pois tais documentos apresentados são imprescindíveis para caracterizar a inviabilidade de competição de que trata o art. 25, inciso III, da Lei 8.666/1993. 
[excertos extraídos da defesa de peça 19, p. 4]
 (...) 
A alegação da ausência da apresentação de contrato de exclusividade assinado por todas as Bandas junto à empresa Exata Produções e Locações LTDA.; detentora e intermediária da contratação das Bandas para a apresentação artística e desfile dos blocos no evento intitulado 'MICAREME - 2010;' exigido pelo TCU/SECEX-SE; além das cartas de exclusividade reconhecidas em cartório; cabendo conteste por parte da defesa, que tal argumentação, por si só não se sustenta tecnicamente e juridicamente; pois tal fato não justifica por si só o julgamento pela irregularidade das contas em exame e a aplicação de multa à responsável. No entanto, a defendente, entende que, por si só, isso não é suficiente para caracterizar a ocorrência de débito. Em situações como a que ora se analisa, na qual não há indícios de dano ao erário, estando comprovado; tanto a execução do objeto quanto o nexo causal entre as despesas realizadas e os recursos repassados por força do convênio, a determinação para a devolução dos recursos seria indevida, pois caracterizaria o enriquecimento ilícito da União, sem causa.
[excerto extraído da defesa de peça 19, p. 5]
 (...) 
Ocorre que existem contratos de exclusividade referentes às contratações das seguintes atrações: Banda Águia Dourada, Banda Zé Frevança, Orquestra Botafogo, Orquestra Ninho dos Gaviões e Orquestra e Banda Laranjeirense, que já foram anexados a este processo quando da apresentação das alegações de defesa. Referidos contratos foram devidamente assinados pelos representantes das bandas e registrados em cartório.
[excerto extraído da defesa de peça 25, p. 7]
 (...) 
Ademais, a Administração Pública contratou a EXATAS PRODUÇÕES E LOCAÇÕES LTDA., justamente pelo fato dessa produtora apresentar-se como empresa exclusiva das bandas Águia Dourada, Zé Frevança, Orquestra Botafogo, Orquestra Ninho dos Gaviões e Orquestra e Banda Laranjeirense. Inexiste, portanto, mera intermediação, notadamente pelo fato de a relação contratual ser muito mais ampla e concreta, onde a Administração Pública contrata a empresa produtora que pode oferecer um leque de atrações artísticas que contemplam o interesse do público alvo.
[excerto extraído da defesa de peça 25, p. 10]
 (...) 
E com relação às cortas de exclusividade, têm-se que as mesmas foram, de fato, outorgadas o cada um dos contratados, pela empresa legalmente responsável pelo 'Micareme 2010'.
[excerto extraído da defesa de peça 25, p. 13]
a.1.1)	A alegante acostou aos autos supostos contratos de exclusividade, de peça 25, p. 61-64, 67 e 69-71.
a.2) 	Não cabe a responsabilização da ex-prefeita, porquanto havia departamentos da prefeitura e servidores com responsabilidade sobre o processo de licitação, e inclusive parecer jurídico ratificando a lisura na contratação.
 (...) Afirmamos que não houve dolo em sua conduta, pois apenas ratificou a referida contratação por inexigibilidade após regular processo de licitação amparado em parecer jurídico. O TCU/SECEX-SE deve observar, ainda, o disposto no art. 26, da Lei 8.666/93, atualizada, nos casos de dispensa e inexigibilidade de licitação, previstas respectivamente nos arts. 24 e 25 da referida Lei, havendo a homologação ser procedida pela instância máxima de deliberação do ente público, sob pena de nulidade.
 (...) 
Por fim, alegamos que no caso presente não cabe responsabilização a ex-Prefeita, pois existiam departamentos na época para executar os afazeres necessários e averiguar-se qual ou quais procedimentos deveriam ser formalizados. Por isso, servidores qualificados dedicavam seus esforços na busca do cumprimento do dever legal.
[excerto extraído da defesa de peça 19, p. 4]
a.3) 	As atrações artísticas já participavam do evento há 74 anos, de modo que havia o aspecto de exclusividade na sua contratação para o evento, assinados e registrados e cartório. Por esse motivo, a empresa Exatas as contratou. 
 (...) em especial: sabendo disso, cabe a informação que o Micareme a época da realização do evento já acontecia por volta de 74 anos com as referidas bandas, sendo que, sem as tais Agremiações ou Bandas o evento não existiria, pois estas são protagonistas da Festa, fato este confirmado em pesquisa científica, anexa a este documento; Por isso, cumprindo com o que recomenda o art. 25 da Lei 8.666/1993; em conseqüência, a Empresa Exata vendo o aspecto de exclusividade das Bandas quanto ao Evento, não tinha como deixa de contratá-las, pois é inviável a competitividade, ou seja, não há como contratar outras bandas ou agremiações;
[excerto extraído da defesa de peça 19, p. 6]
a.4) 	Os recursos foram liberados pelo Ministério do Turismo um dia antes da realização do evento, razão pela qual não foi possível a realização de modalidade de licitação diversa da inexigibilidade. 
Outro fator relevante que o TCU a de convir e considerar; é que o empenho por parte do MTur foi repassado momentos antes da realização do Evento, este tendo o valor de R$ 100.000,00 (cem mil reais) , ou seja, o Convênio só foi empenhado na União um dia antes da data de realização do evento, no dia 06/05/2010 e o evento foi executado em seu início no dia 07/05/2010. Sendo isto confirmado pelo documento abaixo enviado pelo próprio TCU em seus anexos. Portanto, até poucos dias antes do início do Evento pairava a dúvida quanto a real efetivação do repasse. Por que sem empenho não há a execução do Convênio. Por isso, este foi um tempo exíguo para se puder realizar outro tipo de modalidade de licitação que não seja a inexigibilidade.
[excerto extraído da defesa de peça 19, p. 6]
a.5) 	Há jurisprudência, inclusive do Superior Tribunal de Justiça, na qual vigora o entendimento de que não é exigível contrato de exclusividade para caracterizar a exclusividade na contratação de atrações artísticas com recursos públicos.
Não obstante a clarividência do julgado a cima transcrito, cumpre informar que o Superior Tribunal de Justiça ratificou, in totum, o entendimento do Tribunal de Justiça do Estado de Pernambuco, senão vejamos:
AGRAVO DE INSTRUMENTO. AÇÃO CIVIL PÚBLICA POR ATO DE IMPROBIDADE ADMINISTRATIVA. CONTRATAÇÃO DE ARTISTAS. INEXIGIBILIDADE DE LICITAÇÃO. REEXAME DA PROVA. SÚMULA Nº 7/STJ. IMPRESCINDIBILIDADE DO ELEMENTO VOLITIVO PARA A CONFIGURAÇÃO DO ATO. PRECEDENTES DO STJ. AGRAVO NÃO PROVIDO. 1. O comando normativo do art. 25, III, da Lei nº 8.666/93, cuja inviabilidade de competição não se esgota nas hipóteses dos incisos elencados. impõe contratação de artista por meio de empresário exclusivo. Contudo, conforme bem assinalou o aresto impugnado, essa inviabilidade não depende necessariamente da pré-existência de um contrato de exclusividade, podendo ocorrer de outras formas. 2. Ademais, ficou assentada a ausência do elemento volitivo a caracterizar a conduta ímproba, de forma que a desconstituição do julgado por suposta afronta aos dispositivos apontados nas razões recursais não encontra campo na via eleita, dada a necessidade de revolvimento do conjunto tático-probatório, procedimento de análise próprio das instâncias ordinárias e vedado a est a Corte, a teor da Súmula nº 7/STJ . 3. Vale gizar que: 'As duas Turmas da 1ª Seção já se pronunciaram no sentido de que o elemento subjetivo é essencial à configuração da improbidade: exige-se dolo para que se configure as hipóteses típicas dos artigos 9º e 11 da Lei nº 8.429/92, ou pelo menos culpa, nas hipóteses do art. 10. Nesse sentido, os seguintes precedentes: RESP 805080/SP, 1ª T., Min. Denise Arruda, DJe de 06/08/2009; RESP 804052/MG, 2ª T., Min. Eliana Calmon, DJ e de 18/ 11/2008; RESP 842428/ES, 2ª T., Min. Eliana Calmon, DJ de 21/05/ 2007; RESP 1.054.843/SP, 1ª T., Min. Teori Albino Zavascki, DJe de 23/03/2009; (ERESP 479.812/SP, Rei. Min. TEORI ALBINO ZAVASCKI, DJe 27/9/10) . 4. Agravo regimental não provido.' (STJ; AgRg-Ag 1.353.772; Proc. 2010/0167208-0; PE; Primeira Turma; Rei. Min. Arnaldo Esteves Lima; Julg. 16/12/2010; DJE 02/02/2011) . 
[excerto extraído da defesa de peça 19, p. 12-13]
b)	Irregularidade: não foram encaminhadas fotografias originais, datadas e em foco aberto ou filmagens, também em foco aberto, contendo os nomes do evento e da localidade, bem como a logomarca do MTur, de forma a verificar a correta execução dos seguintes itens: Shows; Iluminação; Palco; Sonorização; Projetor; Fechamento 12; e Banheiro químicos, impossibilitando a comprovação da realização do evento.
Arrazoados e documentos de defesa: 
b.1) 	Há nos autos duas declarações de autoridades que comprovam a realização do evento.
 (...) alegamos que a emissão de 02 (duas) Declarações, acostada aos autos e anexadas a Prestação de Contas, atestando a execução do objeto deste Convênio, sendo uma da convenente e a outra de uma autoridade local; caracteriza de forma incontestável por ter fé pública e comprova a boa e regular aplicação dos recursos públicos transferidos por força do Convênio MTur 296/201. O (Siconv 733131) , firmado entre o MTur e a Prefeitura Municipal de Laranjeiras/SE, tendo como objeto o evento intitulado 'MICAREME - 2010'.
[excerto extraído da defesa de peça 19, p. 5]
 (...) 
No procedimento de Prestação de Contas do município, foram acoplados, por exemplo, declarações, a primeira pela Srª. Angélica Barreto Gonçalves, Secretária Municipal de Turismo Laranjeiras/SE e a segunda pelo Sr. Luciano dos Santos, Presidente da Câmara de Vereadores de Laranjeiras/SE, onde se constata que os 02 (dois) declarantes afirmaram ter participado do evento 'Micareme 2010'.
[excerto extraído da defesa de peça 25, p. 18]
b.2) 	Quanto à realização dos eventos, a defendente alegou que:
b.2.1)	Os itens de shows foram realizados. Para comprovar a realização dos eventos e dos itens de Shows, a defendente apresentou as fotos de peça 19, p. 46-106, peça 20, p. 1-19, peça 25, p. 18-23 e 71-134, peça 26, p. 1-15.
b.2.2) 	Os itens de Infraestrutura não foram realizados, tendo os recursos a eles referentes sido devolvidos, conforme documentos de peça 20, p. 1-23.
b.2.3) 	Há matérias jornalísticas, em sites da internet, consultadas em 7/2/2018, que provam a realização do evento, quais sejam:
Como forma de comprovar tal informação, junta-se a esta defesa referidas matérias jornalísticas, disponíveis até o presente momento na rede mundial de computadores nos sites abaixo destacados, cujos títulos são: 
a)	Micareme çomeça sexta-feira em Laranjeiras (disponível em http://www.infonet.com.br/noticias/cultura//ler.asp?id= 113023
b)	Micareme 2010 acontece de 07 a 10 de maio (disponível em http://www.infonet.eom.br/noticias/cidade/ler.asp?id=977948) 
c)	Micareme 2010 (disponível em http://www.infonet.com.br/entretenimento/agenda/ler.asp?id =98181) ; 
d)	Blocos Carnavalescos se preparam para o Micareme 2010 em Laranjeiras (disponível em https://blogdoreginaldo.blogspot.com.br/20l0/04/blocoscarnavalescos-se-preparam-parao.html) ; 
e)	Micareme reúne tradição, beleza e muita animação em Laranjeiras (disponível em https://blogdoreginaldo.blogspot.com.br/2010/05/micaremereune-tradicao-beleza-e-muita.html) ;
f)	Micareme reúne tradição, beleza e muita animação em Laranjeiras (disponível em https://ptb.org.br/micareme-reunetradicao-beleza-e-m u ita-a ni macao-em-laranjeiras/) ; 
g)	LARANJEIRAS: lnternautas escolhem o BOTA FOGO como melhor Bloco e avaliam positivamente a realização do Micareme 2010 (disponível em https://blogdoreginaldo.blogspot.com.br/20l0/06/internautasescolhem-o-bota-fogo-como.html ) ; 
h)	LARANJEIRAS - Águia de Ouro vence enquete realizada aqui no Blog & Site (disponível em https://blogdoreginàldo.blogspot.com.br/2010/05/laranjeirasaguia-de-ouro-verice-enquete.html) .
[excerto extraído da defesa de peça 25, p. 23-24]
c)	Irregularidade: a falta de nexo de causalidade entre o valor pago à empresa Exata (que não é a representante exclusiva das bandas) e o efetivo recebimento por parte dessas bandas (nenhum recibo emitido pelas bandas foi apresentado) , considerando que não houve a apresentação dos recibos dos cachês, na forma da alínea 'pp', inciso II, da Cláusula Terceira do termo do convênio) , bem como a não duplicidade de pagamentos;   
Arrazoados de defesa: 
c.1)	Há comprovação de nexo de pagamentos entre a prefeitura e a empresa intermediadora (Exatas) , não cabendo à prefeitura o pagamento dos cachês às atrações artísticas e a comprovação desses cachês.
Quanto à alegação de que não há prova do efetivo recebimento do cachê por parte dos artistas e bandas contratados, não custa lembrar que a municipalidade de Laranjeiras celebrou contrato com a empresa Exatas Produções e Locações LTDA., que por sua vez entabulou avenças com os artistas, competindo àquela promover o pagamento dos cachês.
[excerto extraído da defesa de peça 25, p. 17]
d)  	Irregularidade: pagamento à empresa Exatas Produções e Locações Ltda. numa conta corrente que não era a específica do convênio. A conta específica do convênio era 29.335-0 (Agência 2346-9; Banco do Brasil) e a conta de onde saiu o dinheiro para pagar a empresa Exatas foi a 28.678-8, não restando caracterizado o nexo causal entre as verbas repassadas e o fim a que elas se destinavam.
Arrazoados de defesa: 
d.1)	Os recursos do convênio foram transferidos da conta bancária específica do convênio, para a conta bancária da empresa contratada caracterizando, assim, nexo entre os recursos do convênio e o objeto executado.
Repise-se que os documentos anexados à prestação de contas, que vão desde o empenho até a transferência foi feita para a conta do favorecido, demonstram que o pagamento foi realizado, por meio de transferência Eletrônica Disponível -TED, saindo da conta especifica do convênio 733131-2010, Banco do Brasil - 001, Agência 2346-9, Conta Corrente 29.335-0 para a conta da empresa contratada, Exata Produções e Locações LTDA.; Banco 047, Agência 047-7, Conta Corrente 101184-1.
[excerto extraído da defesa de peça 25, p. 26]
Análise das Alegações de defesa da Sra. Maria Ione Macedo Sobral 
19.	De plano, ante os argumentos apresentados, devem as alegações de defesa serem rejeitadas, visto que, não elidem a irregularidade apresentada, nem eximem o alegante de sua responsabilidade.   
20.	Passamos à análise das alegações, por irregularidade.
Irregularidade: contratação da empresa intermediária Exatas Produções e Locações Ltda. (CNPJ 10.831.817/0001-65) para atuar como representante das Bandas musicais: Zé Frevança, Águia Dourada, Botafogo, Laranjeiras e Ninho dos Gaviões, realizada por meio da inexigibilidade de licitação, sem que essa empresa fosse a representante exclusiva das citadas bandas, em descumprimento ao art. 25, inciso III, da Lei 8.666/1993, ao subitem 9.5.1.1 do Acórdão 96/2008-TCU-Plenário (Relatoria Ministro Benjamin Zymler) , bem como o disposto no inciso I do art. 39 da Portaria Interministerial MPOG/MF/CGU 127/2008 e na Cláusula Terceira - Das Obrigações dos Partícipes, inciso II, alínea 'kk' do Convênio MTur 296/2010 (Siconv 733131) , que vedam a realização de despesas a título de taxa de administração, de gerência ou similar.
Arrazoados de defesa: 
a.1)	O procedimento licitatório foi regular, tendo sido apresentados contratos de exclusividade registrados em cartório pela empresa intermediária de artistas.
a.1.1)	A alegante acostou aos autos supostos contratos de exclusividade, de peça 25, p. 61-64, 67 e 69-71.
ANÁLISE
21.	O argumento de que a licitação foi regular não procede. Os documentos trazidos pela defendente na peça 25, p. 61-64, 67 e 69-71 não são contratos de exclusividade. 
22.	Ao contrário do que afirma a concedente, esses documentos não foram registrados em cartório, tendo apenas reconhecimento de firma dos seus signatários em cartório. Ademais, esses documentos possuem outros elementos que lhes tiram a característica de exclusividade, quais sejam: concedem a exclusividade das apresentações artísticas para o local e as datas do evento.  
23.	Quanto a esse tema, cabe mencionar a jurisprudência dessa Corte de Contas, que especialmente no Acórdão 1435/2017-TCU-Plenário, Sessão de 5/7/2017, proferido em processo de Consulta relatado pelo Exmo. Ministro Vital do Rêgo (com Voto de Revisor do Exmo. Ministro Augusto Sherman) , entendeu o seguinte:
9.2.1. a apresentação apenas de autorização/atesto/carta de exclusividade que confere exclusividade ao empresário do artista somente para o (s) dia (s) correspondente (s) à apresentação deste, sendo ainda restrita à localidade do evento, não atende aos pressupostos do art. 25, inciso III, da Lei 8.666/1993, representando impropriedade na execução do convênio;
9.2.2. do mesmo modo, contrariam o sobredito dispositivo legal as situações de contrato de exclusividade - entre o artista/banda e o empresário - apresentado sem registro em cartório, bem como de não apresentação, pelo convenente, do próprio contrato de exclusividade;
9.2.3. tais situações, no entanto, podem não ensejar, por si sós, o julgamento pela irregularidade das contas tampouco a condenação em débito do (s) responsável (is) , a partir das circunstâncias inerentes a cada caso concreto, uma vez que a existência de dano aos cofres públicos, a ser comprovada mediante instauração da devida tomada de contas especial, tende a se evidenciar em cada caso, entre outras questões, quando:
9.2.3.1. houver indícios de inexecução do evento objeto do convênio; ou
9.2.3.2. não for possível comprovar o nexo de causalidade, ou seja, que os pagamentos tenham sido recebidos pelo artista ou por seu representante devidamente habilitado, seja detentor de contrato de exclusividade, portador de instrumento de procuração ou carta de exclusividade, devidamente registrados em cartório.
24.	Sem a existência de contratos de exclusividade juridicamente válidos, a contratação da empresa Exatas Produções e Locações Ltda, via inexigibilidade de licitação, como intermediária de atrações artísticas se mostra irregular.
Arrazoados de defesa: 
a.2) 	Não cabe a responsabilização da ex-prefeita, porquanto havia departamentos da prefeitura e servidores com responsabilidade sobre o processo de licitação, e inclusive parecer jurídico ratificando a lisura na contratação.
ANÁLISE
25.	Não se apresenta razoável considerar que a ex-prefeita foi induzida ao erro por subordinados que participaram da preparação do procedimento de inexigibilidade. Havia, na cláusula terceira, inciso II, alínea 'oo', do Convênio 296/2010 (Siconv 732317) , norma que dispunha sobre os moldes do contrato de exclusividade (peça 1, p. 46) a ser apresentado na prestação de contas, in verbis:
oo) apresentar na prestação de contas, quando da contratação de artistas consagrados, enquadrados na hipótese de inexigibilidade prevista no inciso III do art. 25 da Lei 8.666/1993, atualizada, por meio de intermediários ou representantes, cópia do contrato de exclusividade dos artistas com o empresário contratado, registrado em cartório, sob pena de glosa dos valores envolvidos. Ressalta-se que o contrato de exclusividade difere da autorização que confere exclusividade apenas para os dias correspondentes à apresentação dos artistas e que é restrita à localidade do evento, conforme dispõe o Acórdão 96/2008-TCU-Plenário do TCU;   
26.	Sendo assim, ela tinha a responsabilidade de garantir que a contratação ocorresse de forma adequada.
Arrazoados de defesa: 
a.3) 	As atrações artísticas já participavam do evento há 74 anos, de modo que havia o aspecto de exclusividade na sua contratação para o evento, assinados e registrados e cartório. Por esse motivo, a empresa Exatas as contratou. 
ANÁLISE
27.	O fato de as atrações artísticas participarem da festividade há décadas não justifica a contratação de um intermediário. Ao contrário, se as apresentações eram atrações corriqueiras e insubstituíveis a cada ano, não se justifica contratar um intermediário entre o poder público e elas.
Arrazoados de defesa: 
a.4) 	Os recursos foram liberados pelo Ministério do Turismo um dia antes da realização do evento, razão pela qual não foi possível a realização de modalidade de licitação diversa da inexigibilidade. 
ANÁLISE
28.	O alegado curto prazo não impediria, por exemplo, a contratação direta das atrações, por meio de seus representantes legais. 
29.	Outrossim, o prazo desde a concepção do convênio (fases de proposta e aprovação) até a sua assinatura seriam suficientes para a realização de procedimentos regulares.  
Arrazoado de defesa: 
a.5) 	Há jurisprudência, inclusive do Superior Tribunal de Justiça, na qual vigora o entendimento de que não é exigível contrato de exclusividade para caracterizar a exclusividade na contratação de atrações artísticas com recursos públicos.
ANÁLISE
30.	Os julgados de tribunais judiciais apresentados, somados, não mostram reiterações de decisões suficientes para que se considere a tese apresentada como jurisprudência pacífica.
31.	Sobremais, considerando que as decisões trazidas pela ex-prefeita referem-se a processo na seara cível, deve-se relatar que não há comunicação do presente feito com as decisões proferidas no âmbito judicial, visto que a independência das instâncias só deixa de prevalecer quando a decisão judicial que declara a inexistência do fato ou nega sua autoria é proferida em ação de natureza criminal. Tratando-se de ação de civil, prevalece a regra geral, que é a incomunicabilidade das instancias civil, penal e administrativa. Esse entendimento acerca da incomunicabilidade das decisões judiciais em ações civis e decisões do Tribunal de Contas da União (TCU) é mansa nessa Corte de Contas, tendo sido proferida, por exemplo, no Acórdão 2983/2016-TCU-Primeira Câmara, em processo de relatoria do Exmo. Ministro Bruno Dantas. Dessa sorte, a decisão a ser tomada pelo TCU não está vinculada às decisões em ação civil aludida.
b)	Irregularidade: não foram encaminhadas fotografias originais, datadas e em foco aberto ou filmagens, também em foco aberto, contendo os nomes do evento e da localidade, bem como a logomarca do MTur, de forma a verificar a correta execução dos seguintes itens: Shows; Iluminação; Palco; Sonorização; Projetor; Fechamento 12; e Banheiro químicos, impossibilitando a comprovação da realização do evento.
Arrazoados de defesa: 
b.1) 	Há nos autos duas declarações de autoridades que comprovam a realização do evento.
ANÁLISE
32.	As declarações de autoridades são indicativos da realização do evento, mas, sozinhas, são elementos probatórios frágeis. Devido a essa fragilidade, o próprio termo de convênio previu a necessidade de outras provas da ocorrência do evento objeto do ajuste, como: comprovação, por meio de fotografia, jornal, vídeo, cd's, dvd's, entre outros, de cada meta/etapa especificada no Plano de Trabalho aprovado (cláusula décima segunda, parágrafo segundo, alínea 'f' do termo de convênio.
33.	Destarte, as declarações, por si só, não comprovam a realização do evento. 
Arrazoados de defesa: 
b.2) 	Quanto à realização dos eventos, a defendente alegou que:
b.2.1) 	Os itens de shows foram realizados. Para comprovar a realização dos eventos e dos itens de Shows, a defendente apresentou as fotos de peça 19, p. 46-106, peça 20, p. 1-19, peça 25, p. 18-23 e 71-134, peça 26, p. 1-15.
b.2.2) 	Os itens de Infraestrutura não foram realizados, tendo os recursos a eles referentes sido devolvidos, conforme documentos de peça 20, p. 1-23.
b.2.3) 	Há matérias jornalísticas, em sites da internet, consultadas em 7/2/2018, que provam a realização do evento.
ANÁLISE
34.	As fotos apresentadas não provam a realização do evento. Não foram encaminhadas fotografias originais, datadas e em foco aberto ou filmagens, também em foco aberto, contendo os nomes do evento e da localidade, bem como a logomarca do MTur, de forma a verificar a correta execução dos seguintes itens: Shows; Iluminação; Palco; Sonorização; Projetor; Fechamento 12; e Banheiro químicos.
35.	A afirmação da defesa de que os recursos relativos a itens de infraestrutura foram devolvidos não altera o fato desses itens não terem sido executados. A devolução foi considerada no momento da citação, sendo pertinente manter o valor desses itens na composição do débito (e compensar essa inclusão subtraindo os valores devolvidos dessa composição) .
36.	As matérias jornalísticas apresentadas pela defendente referem-se, em sua maioria, a notícias pré-evento. As únicas notícias que indicam serem posteriores ao evento 'Micareme 2010' teriam sido divulgadas no site 'blog do Reginaldo' o qual não estava acessível nos dias 30 e 31/1/2019, conforme pesquisas realizadas pela Secex-TCE.
37.	Sendo assim, não ficou comprovada a realização do evento.
c)	Irregularidade: a falta de nexo de causalidade entre o valor pago à empresa Exata (que não é a representante exclusiva das bandas) e o efetivo recebimento por parte dessas bandas (nenhum recibo emitido pelas bandas foi apresentado) , considerando que não houve a apresentação dos recibos dos cachês, na forma da alínea 'pp', inciso II, da Cláusula Terceira do termo do convênio) , bem como a não duplicidade de pagamentos;  
Arrazoado de defesa: 
c.1)	Há comprovação de nexo de pagamentos entre a prefeitura e a empresa intermediadora (Exatas) , não cabendo à prefeitura o pagamento dos cachês às atrações artísticas e a comprovação desses cachês. 
38.	A afirmação de que não cabia à prefeitura acompanhar o pagamento de cachês pela empresa intermediária às atrações artísticas não deve ser acolhida, pois o termo de convênio trazia obrigatoriedade expressa para que a entidade convenente apresentasse para a entidade concedente recibos de pagamentos de cachês às atrações artísticas pelo contratante-intermediário (alínea 'pp', inciso II, da Cláusula Terceira do termo de convênio) . 
39.	A ausência desse recibo impede estabelecer nexo entre os recursos do convênio e os itens de shows executados.
ANÁLISE
d)  	Irregularidade: pagamento à empresa Exatas Produções e Locações Ltda. numa conta corrente que não era a específica do convênio. A conta específica do convênio era 29.335-0 (Agência 2346-9; Banco do Brasil) e a conta de onde saiu o dinheiro para pagar a empresa Exatas foi a 28.678-8, não restando caracterizado o nexo causal entre as verbas repassadas e o fim a que elas se destinavam.
Arrazoado de defesa: 
d.1)	Os recursos do convênio foram transferidos da conta bancária específica do convênio, para a conta bancária da empresa contratada caracterizando, assim, nexo entre os recursos do convênio e o objeto executado.
ANÁLISE
40.	Em consulta ao sítio do Tribunal de Contas de Sergipe (TCE-SE) - peças 10 e 11, pode-se constatar que os R$ 80 mil pagos à empresa Exata saíram de uma conta corrente que não era a específica do convênio. A conta específica do convênio é 29.335-0 (Agência 2346-9; Banco do Brasil) - peça 1, p. 9 e a conta de onde saiu o dinheiro para pagar a empresa Exata foi a 28.678-8 (valor de R$ 74.800,00 - depois de retidos o ISS e IRRF de R$ 5.200,00 no total) -peça 10.
41.	A alegação da defesa, desacompanhada de provas, não deve ser acolhida.
42.	Sendo assim, devem as alegações de defesa da Sra. Maria Ione Macedo Sobral serem rejeitadas, mantendo-se a irregularidade constatada e a sua responsabilidade pelos atos de gestão inquinados e o débito ocorrido.
43.	Desse modo, tendo em vista as constatações consignadas na instrução de peça 12 e nas linhas anteriores desta peça instrutiva (inclusive no parágrafo 17) , que indicam a ocorrência de irregularidade causadora de danos ao erário ocasionada pela Sra. Maria Ione Macedo Sobral, e não havendo nos autos elementos que possam atestar a sua boa-fé, devem as contas dessa responsável serem julgadas irregulares, sendo ela condenada ao débito descrito no item 17 supra, com fulcro nos termos dos artigos 1º, inciso I, 16, inciso III, alínea 'c', e 19, caput, da Lei nº 8.443/1992, com aplicação individual de multa proporcional ao débito, fundamentada no art. 57 da Lei 8.443/1992.
44.	Cabe ressaltar que não ocorreu a prescrição da pretensão punitiva do TCU, conforme Acórdão 1441/2016-TCU-Plenário, relatado pelo Exmo. Ministro Benjamim Zymler, que uniformizou a jurisprudência acerca dessa questão, uma vez que os fatos ocorreram em 2010 e o prazo geral de prescrição é aquele indicado no art. 205 do Código Civil, que é de 10 anos, podendo, portanto, ser aplicada multa à responsável, nos termos do art. 57 da Lei 8.443/1992. Ademais, o ato que ordenou a citação (peça 13) , de 21/8/2017, interrompeu a prescrição.
CONCLUSÃO
45.	Inicialmente, devem as alegações de defesa da Sra. Maria Ione Macedo Sobral serem rejeitadas, mantendo-se a irregularidade constatada e a sua responsabilidade pelos atos de gestão inquinados e o débito ocorrido.
46.	Assim, tendo em vista as constatações consignadas na instrução de peça 12 e nas linhas anteriores desta peça instrutiva, devem as contas da Sra. Maria Ione Macedo Sobral (CPF XXX.559.575-XX) serem julgadas irregulares, sendo ela condenada ao débito descrito no item 17 supra, com fulcro nos termos dos artigos 1º, inciso I, 16, inciso III, alínea 'c', e 19, caput, da Lei nº 8.443/1992, com aplicação individual de multa proporcional ao débito, fundamentada no art. 57, da Lei 8.443/1992.
47.	Registre-se que não foram evidenciados indicativos de boa-fé da responsável, fato que permite o julgamento de mérito imediato.
48.	Ademais, a gradação da multa proposta acima deve considerar a gravidade dos fatos cometidos pela responsável.
49.	Vale ressaltar que não ocorreu a prescrição da pretensão punitiva do TCU, conforme Acórdão 1441/2016-TCU-Plenário, relatado pelo Exmo. Ministro Benjamim Zymler, que uniformizou a jurisprudência acerca dessa questão, uma vez que os fatos ocorreram em 2010 e o prazo geral de prescrição é aquele indicado no art. 205 do Código Civil, que é de 10 anos, podendo, portanto, ser aplicada multa à responsável, nos termos do art. 57 da Lei 8.443/1992.
PROPOSTA DE ENCAMINHAMENTO
50.	Ante o exposto, submetem-se os autos à consideração superior, propondo:
50.1.	rejeitar as alegações de defesa da Sra. Maria Ione Macedo Sobral (CPF XXX.559.575-XX) ; 
50.2	com fundamento nos termos dos artigos 1º, inciso I, 16, inciso III, alínea 'c', e 19, caput, da Lei 8.443/1992, e com arts. 1º, inciso I, 209, inciso III, 210 e 214, inciso III, do Regimento Interno/TCU julgar irregulares suas contas, condenando-o ao pagamento das quantias abaixo especificadas, com a fixação do prazo de 15 (quinze) dias para que comprove perante este Tribunal, em respeito ao artigo 214, inciso III, alínea 'a', do Regimento Interno do TCU, o recolhimento da dívida aos cofres do Tesouro Nacional, atualizada monetariamente e acrescida de juros de mora calculados a partir da data discriminada, até a data do recolhimento, abatendo-se na oportunidade o montante eventualmente ressarcido, na forma da legislação em vigor:
	Valor Histórico (R$) 
	Data da Ocorrência
	D/C

	100.000,00
	10/11/2010
	D

	24.293,01 
	11/2/2011
	C

50.3	aplicar, com fundamento no artigo 57 da Lei 8.443/1992 c/c o artigo 267 do Regimento Interno do TCU, multa à Sra. Maria Ione Macedo Sobral (CPF XXX.559.575-XX) , individualmente e proporcionalmente aos débitos que cometeu, fixando o prazo de 15 (quinze) dias, a partir da notificação, para que, nos termos do artigo 214, inciso III, alínea 'a', do Regimento Interno do TCU, comprove perante este Tribunal o recolhimento aos cofres do Tesouro Nacional do valor atualizado monetariamente desde a data do acórdão até a do efetivo recolhimento, se for pago após o vencimento, na forma da legislação em vigor;
50.4	autorizar, desde logo, nos termos do art. 28, inciso II, da Lei 8.443, de 1992, a cobrança judicial das dívidas, caso não atendidas às notificações;
50.5	autorizar, desde logo, o pagamento das dívidas mencionadas nos subitens anteriores, caso solicitado, em até 36 parcelas mensais e consecutivas, nos termos do art. 26 da Lei 8.443, de 1992 c/c o art. 217 do Regimento Interno - TCU, de 2011, fixando ao devedor o prazo de quinze dias, a contar do recebimento da notificação, para comprovar perante o Tribunal o recolhimento da primeira parcela e de trinta dias, a contar da parcela anterior, para comprovar o recolhimento das demais parcelas, devendo incidir sobre cada valor mensal, os encargos legais devidos (débito: juros de mora e atualização monetária; multa: atualização monetária) , na forma prevista na legislação em vigor;
50.6	remeter cópia do acórdão que vier a ser prolatado pelo Tribunal, ao Procurador-Chefe da Procuradoria da República no Estado de Sergipe, nos termos do art. 209, § 7º, do Regimento Interno/TCU, para ajuizamento das ações cabíveis, informando-lhe que o inteiro teor da deliberação pode ser consultado no endereço http://www.tcu.gov.br/acordaos;
50.7	enviar cópia do Acórdão que vier a ser proferido ao Ministério do Turismo e à responsável, para ciência, informando que a presente deliberação, acompanhada do Relatório e do Voto que a fundamenta, está disponível para a consulta no endereço www.tcu.gov.br/acordaos, além de esclarecer que, caso requerido, o TCU poderá fornecer sem custos as correspondentes cópias, de forma impressa."
O Ministério Público junto ao Tribunal de Contas da União (MP/TCU) , representado pelo subprocurador-geral, Lucas Rocha Furtado, manifestou-se de acordo com a proposta da unidade instrutiva (peça 30) .
		É o relatório.

Evânio José de Moura Santos (2884/OAB-SE) e outros, representando Maria Ione Macedo Sobral.

Subprocurador-Geral Lucas Rocha Furtado.

TCE. MTUR. CONVÊNIO. INCENTIVO AO TURISMO. NÃO APROVAÇÃO DA PRESTAÇÃO DE CONTAS. CITAÇÃO. REJEIÇÃO DAS ALEGAÇÕES DEFESA. NÃO COMPROVAÇÃO DO NEXO DE CAUSALIDADE FÍSICO-FINANCEIRO. CONTAS IRREGULARES. DÉBITO. MULTA. COMUNICAÇÕES.

TOMADA DE CONTAS ESPECIAL (TCE)

Secretaria de Controle Externo de Tomada de Contas Especial (Secex-TCE).

Tratam-se os autos de tomada de contas especial instaurada pelo Ministério do Turismo, em que foi responsabilizada a Sra. Maria Ione Macedo Sobral, ex-prefeita do município de Laranjeiras/SE, em razão da não aprovação da prestação de contas, por impugnação total das despesas, do convênio 296/2010 (Siconv 733131) , que tinha por objeto "incentivar o turismo, por meio do apoio à realização do projeto intitulado 'Micareme - 2010", nos dias 7 a 9/5/2010.
O valor do ajuste foi estabelecido em R$ 104.999,00, dos quais R$ 100.000,00 foram repassados pelo concedente, em 10/11/2010, e o restante, R$ 4.999,00 correspondeu à contrapartida a cargo do município. A vigência do ajuste perdurou de 7/5/2010 a 20/12/2010.
A Coordenação-Geral de Análise de Projetos do MTur, por meio do parecer técnico 553/2010, aprovou a proposição de convênio, incluído no plano de aplicação detalhado, no qual foram preestabelecidos os seguintes itens de custos e atrações para o evento proposto (peça 1, p. 25-30) :
	Apresentações artísticas e locações
	Valor Previsto (R$) 

	Banda Frevo Aguia Dourada
	16.000,00

	Banda de Frevo Ninho dos Gaviões
	16.000,00

	Banda de Frevo Bota Fogo
	16.000,00

	Banda de Frevo Zé Frevança
	16.000,00

	Banda de Frevo Laranjeirense
	16.000,00

	Locação de palco
	4.200,00

	Locação de sonorização
	6.000,00

	Locação de um projetor de imagem
	3.000,00

	Locação de 12 banheiros químicos
	1.757,50

	Locação de barreira de contenção (fechamento) 
	5.242,50

	Locação de sistema de iluminação
	4.800,00

	Total
	105.000,00

O relatório de auditoria da Controladoria Geral da União descreveu os seguintes motivos que levaram o MTur a instaurar esta TCE (peça 1, p. 190-191) :
"A motivação para a instauração da presente Tomada de Contas Especial foi materializada pela impugnação total de despesas, conforme consignado na Nota Técnica de Reanálise n° 1283/2013, de 27/11/2013 (fls. 38-46) , e na Nota Técnica de Análise Financeira n° 632/2014, de 06/11/2014 (fls. 43-46) , em razão das seguintes irregularidades:
Não foram encaminhadas fotografias originais, datadas e em foco aberto ou filmagem, também em foco aberto, contendo os nomes do evento e da localidade, bem como a logomarca do MTur, de forma a verificar a correta execução dos seguintes itens:
a) Shows;
b) Iluminação;
c) Palco;
d) Sonorização;
e) Projetor;
f) Fechamento; e
g) Banheiro químicos. 
Falta da seguinte documentação: 
a) Relatório de Cumprimento do Objeto preenchido de forma correta;
b) Declaração de Gratuidade; e 
c) Declaração do convenente atestando a exibição do vídeo institucional do MTur assinada pelo prefeito. 
As contratações das atrações artísticas foram realizadas por meio de inexigibilidade de licitação, entretanto verificou-se que a empresa contratada apresentou apenas declarações de exclusividade para o dia e localidade do evento, para fundamentar a 'fuga' ao procedimento licitatório, portanto a contratação ocorreu em desacordo com a legislação (Lei 8.666/1993) e o entendimento firmado pelo TCU."
Ressalto que a responsável apresentou ao órgão concedente justificativas acerca dos fatos apontados nas notas técnicas de análise financeira e de execução física, respectivamente, 1283/2013 e 632/2014 (peça 1, p. 95 a 103) . Entretanto, a coordenação-geral de convênios do MTur manteve a reprovação da prestação de contas do ajuste (peça 1, p. 157) .
Neste Tribunal, a Sra. Maria Ione Macedo Sobral foi chamada aos autos, via citação, nos termos abaixo (peça 15) :
"O débito é decorrente da não comprovação da boa e regular aplicação dos recursos públicos transferidos por força do Convênio MTur 296/2010 (Siconv 733131) acima mencionado, firmado entre o MTur e a prefeitura municipal de Laranjeiras/SE, tendo por objeto o evento intitulado "Micareme -2010", considerando as seguintes irregularidades:
a)	contratação da empresa intermediária Exatas Produções e Locações Ltda. (CNPJ 10.831.817/0001-65) para atuar como representante das Bandas musicais: Zé Frevança, Águia Dourada, Botafogo, Laranjeiras e Ninho dos Gaviões, realizada por meio da inexigibilidade de licitação, sem que essa empresa fosse a representante exclusiva das citadas bandas, em descumprimento ao art. 25, inciso III, da Lei 8.666/1993, ao subitem 9.5.1.1 do Acórdão 96/2008-TCU-Plenário (Relatoria Ministro Benjamin Zymler) , bem como o disposto no inciso I do art. 39 da Portaria Interministerial MPOG/MF/CGU 127/2008 e na Cláusula Terceira - Das Obrigações dos Partícipes, inciso II, alínea "kk" do Convênio MTur 296/2010 (Siconv 733131) , que vedam a realização de despesas a título de taxa de administração, de gerência ou similar;
b)	não foram encaminhadas fotografias originais, datadas e em foco aberto ou filmagens, também em foco aberto, contendo os nomes do evento e da localidade, bem como a logomarca do MTur, de forma a verificar a correta execução dos seguintes itens: Shows; Iluminação; Palco; Sonorização; Projetor; Fechamento 12; e Banheiro químicos, impossibilitando a comprovação da realização do evento;
c)	a falta de nexo de causalidade entre o valor pago à empresa Exata (que não é a representante exclusiva das bandas) e o efetivo recebimento por parte dessas bandas (nenhum recibo emitido pelas bandas foi apresentado) , considerando que não houve a apresentação dos recibos dos cachês, na forma da alínea "pp", inciso II, da Cláusula Terceira do termo do convênio) , bem como a não duplicidade de pagamentos;  
d)	pagamento à empresa Exatas Produções e Locações Ltda. numa conta corrente que não era a específica do convênio. A conta específica do convênio era 29.335-0 (Agência 2346-9; Banco do Brasil) e a conta de onde saiu o dinheiro para pagar a empresa Exatas foi a 28.678-8, não restando caracterizado o nexo causal entre as verbas repassadas e o fim a que elas se destinavam." 
Examinadas as alegações de defesa apresentadas pela responsável, a Secretaria de Controle Externo de Tomada de Contas Especial (Secex-TCE) propõe rejeitá-las, pelas seguintes conclusões:
"Sem a existência de contratos de exclusividade juridicamente válidos, a contratação da empresa Exatas Produções e Locações Ltda. via inexigibilidade de licitação, como intermediaria de atrações artísticas se mostra irregular";
A ex-prefeita tinha a responsabilidade de garantir que a contratação ocorresse de forma adequada;
O fato de as atrações artísticas participarem da festividade há décadas não justifica a contratação de uma empresa intermediaria entre o município e os blocos que se apresentaram;
O prazo entre a proposta de convênio e sua celebração não impediria a contratação direta das atrações por meio de seus representantes legais;
Os julgados de tribunais judiciais não mostram reiterações de decisões suficientes para que se considere a tese apresentada como jurisprudência pacífica;
As declarações de autoridades, por si só, não comprovam a realização do evento;
As fotos apresentadas não se prestaram a comprovar a realização do evento específico; os sites indicados como fontes de notícias sobre a "Micareme 2010", em sua maioria, referem-se a informações do pré-evento e o site "blog do Reginaldo" não estava acessível nos dias da pesquisa pela Secex-TCE; a restituição dos recursos relativos a itens de infraestrutura não altera os fatos sobre a inexecução desses itens. Assim, não restou comprovada a realização do evento;
Consulta ao site do Tribunal de Contas de Sergipe (TCE-SE) , demostrou que os R$ 80.000,00 pagos à empresa Exata saíram de uma conta corrente que não era a específica do convênio.
Desse modo, a Secex-TCE propôs, em essência, rejeitar as alegações de defesa da Sra. Maria Ione Macedo Sobral, julgar irregulares suas contas, condená-la em débito e aplicar-lhe multa.
O Ministério Público junto a este Tribunal (MP/TCU) , representado pelo subprocurador-geral Lucas Rocha Furtado, manifestou-se de acordo com as propostas da unidade instrutiva (peça 30) .
II
Não se questionam nestes autos a relevância e a tradição festiva, folclórica e cultural do evento carnavalesco "Micareme", realizado há mais de 80 anos na cidade de Laranjeiras/SE, município considerado patrimônio histórico estadual e nacional. Contexto esse de relevo para legitimar o enquadramento e apoio à sua realização no bojo dos programas do Ministério do Turismo e da Cultura.
A nota fiscal 196, no valor de R$ 80.000,00 (peça 3) , emitida pela empresa Exata Produções e Locações Ltda. apresenta a seguinte discriminação do serviço: "ref. apresentação de shows artísticos, conforme o convênio Micareme/2010 e plano de trabalho que fazem parte integrante deste instrumento celebrado entre o Ministério do Turismo e a Prefeitura de Laranjeiras para atender as festividades do Micareme no período de 7 a 9/5/2010".
O débito questionado nesta TCE está adstrito aos valores das apresentações dos blocos, pois o convenente restituiu ao ministério o valor de R$ 24.293,01 destinado ao custeio dos itens de infraestrutura (peça 9, p. 165) .
Nos casos de tomadas de contas especiais decorrentes de convênios para apoio a eventos festivos, a existência de dano ao erário é evidenciada, nos termos do Acórdão 1435/2017-TCU-Plenário, quando há indícios de inexecução do evento objeto do convênio ou quando não é possível comprovar o nexo de causalidade entre os recursos federais e sua aplicação no objeto pactuado. Em outras palavras, não comprovação de que os pagamentos tenham sido recebidos pelos artistas ou por seu representante devidamente habilitado, seja detentor de contrato de exclusividade, portador de instrumento de procuração ou carta de exclusividade.
Quanto à realização do evento não vislumbro, controvérsia acerca de sua ocorrência, porquanto considero verossímeis as fotos e as informações carreadas ao processo no intento de demonstrar o acontecimento da Micareme em Laranjeiras, no período de 7 a 9/5/2010 (peças 25 e 26) .
Todavia, conforme registrado pela Secex-TCE, ainda sem justificativas plausíveis, houve movimentação financeira em conta bancária diferente daquela em que foram creditados os recursos federais. O valor do pagamento líquido à empresa Exata Produções e Locações Ltda. não foi debitado diretamente da conta do convênio (29.335-0 - saldo zerado) , mas sim sacado de outra conta (28.678-8) na mesma agência do Banco do Brasil (cotejo do extrato da conta do convênio com informações do sistema de transparência e controle social do TCE-SE, peças 10 e 11) . Dessa forma, rompeu-se o nexo de causalidade financeira.
Ainda em relação à comprovação do nexo de causalidade, da análise das cartas/declarações de exclusividade constantes nos autos (peça 25, p. 61-64 e 69-71) e informações obtidas por meio de pesquisas nos sistemas informatizados oficiais, não foi possível vincular efetivamente cada um dos signatários, qualificados como representantes legais, com as respectivas bandas/blocos carnavalescos protagonistas da festa, indicados e aprovados no plano de trabalho do ajuste, tendo em vista àqueles signatários serem responsáveis por outras empresas ou por não representarem qualquer pessoa jurídica, conforme tabela abaixo:
	Bandas/Blocos
	Signatário da Carta/ Declaração de Exclusividade
	CPF
	Representação Legal de Empresas/Entidades 

	Orquestra e Banda Laranjeirense
	Sandro Santos Farias
	838.574.515-72
	Triunfo Produção de Eventos & Serviços Ltda.
Universal empreendimentos e Locações Ltda.
Delta Construções, Locações e Serviços Ltda.
THP Produções Artísticas Ltda.

	Orquestra Bota Fogo
	José da Silva Moura
	484.005.723-00
	 (sem registro de empresas/entidades) 

	Banda Zé Frevança
	Charles Demétrius Barreto
	533.033.505-15
	 (sem registro de empresas/entidades) 

	Banda Águia Dourada
	Luciano Souza Santiago
	087.194.667-06
	 (sem registro de empresas/entidades) 

	Orquestra Ninho dos Gaviões
	José Roberto de Carvalho Júnior
	626.267.955-34
	Boora Produções e Eventos Musicais Ltda.

Ademais, não foram juntadas às precárias declarações de exclusividade (sem detalhamento dos direitos e obrigações) outros documentos comprobatórios do liame dos supostos representantes legais com os blocos de frevo contemplados pelo convênio.
Nesse contexto, e considerando a possibilidade de o evento em questão ter sido custeado por outras fontes de recursos, não é possível concluir que os valores repassados ao município por meio do convênio MTur 296/2010 foram, de fato, aplicados no pagamento dos blocos de frevos previstos no plano de trabalho do ajuste, subsistindo o débito objeto da citação da responsável. 
	Ante o exposto, acolho a proposta da Secex-TCE, endossada pelo MP/TCU, e manifesto-me pela aprovação do acórdão que ora submeto à apreciação deste Colegiado.
TCU, Sala das Sessões Ministro Luciano Brandão Alves de Souza, em 3 de dezembro de 2019.
Weder de Oliveira 
Relator